ACORDAO-COMPLETO-2580247

ACÓRDÃO 2566/2023 ATA 8/2023 - PRIMEIRA CÂMARA

VISTOS, relatados e discutidos estes autos de tomada de contas especial instaurada pelo Fundo Nacional de Saúde em desfavor da Drogaria Oliveira e Bittencourt Ltda., Custódio Fernandes de Oliveira e Regiane Inácio Bittencourt de Oliveira, em razão da aplicação irregular de recursos do Sistema Único de Saúde no âmbito do Programa Farmácia Popular do Brasil - Aqui Tem Farmácia Popular (PFPB) , no período de 14/3/2013 a 14/10/2015,
ACORDAM os Ministros do Tribunal de Contas da União, reunidos em sessão da 1ª Câmara, ante as razões expostas pelo Relator, e com fundamento nos arts. 1º, inciso I, 12, §3º, 16, inciso III, alíneas "b" e "c", 19, 23, inciso III, 26, alínea "a", 28, inciso II, e 57 da Lei 8.443/92 c/c os arts. 214, inciso III, alínea "a", e 215 a 219 do Regimento Interno, em:
9.1. rejeitar as alegações de defesa da Drogaria Oliveira e Bittencourt Ltda., Custódio Fernandes de Oliveira e de Regiane Inácio Bittencourt de Oliveira;
9.2. julgar irregulares suas contas, condenando-os, solidariamente, ao pagamento das importâncias a seguir especificadas, atualizadas monetariamente e acrescidas dos juros de mora, calculados a partir das datas discriminadas até a data da efetiva quitação do débito, fixando-lhe o prazo de 15 (quinze) dias, contado do recebimento da notificação, para que comprovem, perante o Tribunal, o recolhimento das referidas quantias aos cofres do Fundo Nacional de Saúde:
	DATA DA OCORRÊNCIA
	VALOR ORIGINAL
 (R$) 

	14/03/2013
	      573,48 

	14/03/2013
	      333,80 

	14/03/2013
	      136,92 

	14/03/2013
	         26,92 

	08/04/2013
	      475,63 

	08/04/2013
	      128,52 

	16/04/2013
	      972,54 

	16/04/2013
	         17,78 

	31/05/2013
	      590,95 

	31/05/2013
	      323,35 

	31/05/2013
	           7,18 

	04/06/2013
	      539,50 

	04/06/2013
	   1.099,13 

	04/06/2013
	         17,78 

	04/06/2013
	         29,97 

	01/07/2013
	   1.203,66 

	01/07/2013
	           4,32 

	02/07/2013
	      556,82 

	02/07/2013
	      118,93 

	29/07/2013
	   3.283,50 

	29/07/2013
	   1.863,08 

	29/07/2013
	         13,78 

	29/07/2013
	         79,38 

	29/07/2013
	      344,53 

	30/08/2013
	   4.537,49 

	30/08/2013
	   3.272,24 

	30/08/2013
	           4,32 

	30/08/2013
	         26,37 

	30/08/2013
	         26,95 

	30/08/2013
	           4,32 

	30/08/2013
	         10,77 

	01/10/2013
	   2.891,49 

	01/10/2013
	         45,57 

	01/10/2013
	           8,70 

	01/10/2013
	         74,30 

	02/10/2013
	   4.963,66 

	02/10/2013
	           4,32 

	02/10/2013
	         18,09 

	12/11/2013
	   3.082,10 

	12/11/2013
	   4.877,07 

	12/11/2013
	         65,33 

	12/11/2013
	           8,64 

	12/11/2013
	      102,78 

	12/11/2013
	           4,32 

	12/11/2013
	           4,80 

	06/12/2013
	   4.793,14 

	06/12/2013
	   3.846,98 

	06/12/2013
	         13,77 

	06/12/2013
	      107,62 

	06/12/2013
	         17,07 

	30/12/2013
	   5.684,05 

	30/12/2013
	   4.101,48 

	30/12/2013
	         18,09 

	30/12/2013
	      161,55 

	30/12/2013
	         17,97 

	07/02/2014
	   3.869,84 

	07/02/2014
	      156,75 

	28/02/2014
	   5.309,33 

	28/02/2014
	   3.779,98 

	28/02/2014
	   5.213,68 

	28/02/2014
	         13,77 

	28/02/2014
	      175,95 

	28/02/2014
	      117,45 

	28/02/2014
	           3,77 

	16/04/2014
	   3.774,51 

	16/04/2014
	   5.371,01 

	16/04/2014
	      175,95 

	16/04/2014
	         13,77 

	12/05/2014
	   4.190,45 

	12/05/2014
	   6.791,77 

	12/05/2014
	         27,54 

	12/05/2014
	      244,28 

	12/05/2014
	         34,80 

	30/05/2014
	   3.930,63 

	30/05/2014
	   6.055,52 

	30/05/2014
	      244,28 

	30/05/2014
	         27,54 

	30/05/2014
	         34,77 

	30/05/2014
	           4,32 

	07/07/2014
	   4.115,61 

	07/07/2014
	      253,85 

	08/07/2014
	   5.919,09 

	08/07/2014
	         27,54 

	31/07/2014
	   3.385,47 

	31/07/2014
	      287,45 

	31/07/2014
	         24,00 

	01/08/2014
	   5.877,08 

	01/08/2014
	         79,38 

	01/09/2014
	   4.234,37 

	01/09/2014
	      277,85 

	01/09/2014
	         49,20 

	09/09/2014
	   5.866,01 

	09/09/2014
	         31,86 

	01/10/2014
	   1.416,56 

	02/10/2014
	   1.002,88 

	03/11/2014
	   1.716,40 

	03/11/2014
	   1.830,76 

	28/11/2014
	   6.722,43 

	28/11/2014
	         36,18 

	01/12/2014
	   4.630,37 

	01/12/2014
	      288,62 

	01/12/2014
	         40,44 

	14/01/2015
	   5.065,64 

	14/01/2015
	   6.877,16 

	14/01/2015
	      147,45 

	14/01/2015
	         25,11 

	14/01/2015
	      467,24 

	14/01/2015
	         63,99 

	09/02/2015
	   5.709,10 

	09/02/2015
	      331,71 

	09/02/2015
	         22,75 

	10/02/2015
	   2.381,51 

	10/02/2015
	         56,16 

	10/02/2015
	           4,32 

	03/03/2015
	   4.499,64 

	03/03/2015
	   7.050,98 

	03/03/2015
	         29,43 

	03/03/2015
	      391,65 

	03/03/2015
	         68,92 

	02/04/2015
	         24,00 

	02/04/2015
	         40,19 

	05/05/2015
	   2.340,80 

	05/05/2015
	   3.949,29 

	05/05/2015
	         61,48 

	05/05/2015
	      154,63 

	12/06/2015
	   3.916,00 

	12/06/2015
	      193,20 

	15/06/2015
	   5.219,10 

	15/06/2015
	         61,48 

	03/07/2015
	   4.048,80 

	03/07/2015
	      193,20 

	03/07/2015
	         27,90 

	06/07/2015
	   5.138,91 

	06/07/2015
	         61,48 

	06/07/2015
	         13,46 

	05/08/2015
	   4.976,00 

	05/08/2015
	      193,20 

	05/08/2015
	      126,00 

	06/08/2015
	   5.550,93 

	06/08/2015
	         61,48 

	31/08/2015
	   6.720,00 

	31/08/2015
	   6.333,66 

	31/08/2015
	      193,20 

	31/08/2015
	         61,48 

	31/08/2015
	         43,20 

	14/10/2015
	   1.567,20 

	14/10/2015
	   1.433,43 

9.3. aplicar-lhes multa individual no valor de R$ 25.000,00 (vinte e cinco mil reais) , fixando o prazo de 15 (quinze) dias, a contar da notificação, para que comprovem, perante o Tribunal, o recolhimento da dívida aos cofres do Tesouro Nacional, atualizada monetariamente desde a data deste acórdão até a data do efetivo recolhimento, se paga após o vencimento, na forma da legislação em vigor;
9.4. autorizar, desde logo, a cobrança judicial das dívidas, caso não atendidas as notificações;
9.5. autorizar, desde logo, se requerido, o parcelamento das dívidas em até 36 prestações, incidindo, sobre cada uma delas, corrigida monetariamente, os correspondentes acréscimos legais, fixando o prazo de 15 (quinze) dias, a contar do recebimento da notificação, para comprovarem, perante o Tribunal, o recolhimento da primeira parcela, e de 30 (trinta) dias, a contar da anterior, o recolhimento das demais, devendo incidir, sobre cada valor mensal, atualizado monetariamente, os juros de mora devidos, no caso do débito, na forma prevista na legislação em vigor, alertando os responsáveis de que a falta de comprovação do recolhimento de qualquer parcela importará o vencimento antecipado do saldo devedor;
9.6. informar o conteúdo desta decisão à Procuradoria da República em Minas Gerais, para adoção das medidas cabíveis, e também ao Ministério da Saúde e demais interessados.

Tomada de contas especial instaurada em razão da aplicação irregular de recursos do Sistema Único de Saúde (SUS), no âmbito do Programa Farmácia Popular do Brasil  Aqui Tem Farmácia Popular (PFPB).

Primeira Câmara

Fundo Nacional de Saúde - MS.

3. Responsáveis: Custódio Fernandes de Oliveira (CPF XXX.903.676-XX); Drogaria Oliveira e Bittencourt Ltda. (CNPJ 01.263.506/0001-56); Regiane Inácio Bittencourt de Oliveira (CPF XXX.786.486-XX).

13.1. Ministros presentes: Walton Alencar Rodrigues (Presidente), Benjamin Zymler, Jorge Oliveira e Jhonatan de Jesus (Relator).
13.2. Ministro-Substituto presente: Augusto Sherman Cavalcanti.

JHONATAN DE JESUS

Transcrevo a seguir, com ajustes de forma pertinentes, a instrução elaborada na então Secretaria de Controle Externo de Tomada de Contas Especial, atual AudTCE (peça 50) :
"INTRODUÇÃO
Cuidam os autos de Tomada de Contas Especial instaurada pelo Fundo Nacional de Saúde/Ministério da Saúde (FNS/MS) , em desfavor do estabelecimento comercial Drogaria Oliveira e Bittencourt Ltda., solidariamente com o Sr. Custodio Fernandes de Oliveira e a Sra. Regiane Inacio Bittencourt de Oliveira, em razão da aplicação irregular de recursos do Sistema Único de Saúde (SUS) no âmbito do Programa Farmácia Popular do Brasil - Aqui Tem Farmácia Popular (PFPB) , no período de 14/3/2013 a 14/10/2015, o que teria ocasionado um prejuízo de R$ 239.108,32, em valores históricos, aos cofres do FNS.
HISTÓRICO
Programa Farmácia Popular do Brasil
O Farmácia Popular do Brasil é um programa do Governo Federal que procura ampliar o acesso da população a medicamentos necessários para o tratamento de doenças com grande ocorrência no país.
As farmácias e drogarias que aderem ao programa fornecem aos cidadãos, de forma gratuita, medicamentos para o tratamento de hipertensão, diabetes e asma. Além destes, são disponibilizados, com até 90% de desconto, medicamentos para rinite, dislipidemia, doença de Parkinson, osteoporose, glaucoma, anticoncepcionais e fraldas geriátricas. 
Para ter acesso ao medicamento, o cidadão precisa comparecer ao estabelecimento credenciado portando CPF próprio, receita médica válida e documento com foto, bem como assinar o cupom vinculado e o cupom fiscal no ato da aquisição.
Para cada dispensação realizada, o Ministério da Saúde reembolsa o comerciante conforme a tabela de referência de preços de medicamentos, disponibilizada em: http://portalms.saude.gov.br/acoes-e-programas/farmacia-popular/legislacao.
O cadastro dos estabelecimentos da rede privada de comércio farmacêutico se dá mediante a entrega da documentação solicitada e o preenchimento do formulário de inscrição e do Requerimento e Termo de Adesão (RTA) .
A participação no Programa Farmácia Popular do Brasil - PFPB é voluntária e as farmácias e drogarias que pretendem participar devem assinar termo no qual declaram estar cientes do conteúdo e das exigências da Portaria que rege o Programa, as quais aceitam e se comprometem a cumprir.
Auditoria do Denasus e Instauração da TCE
A presente TCE originou-se de constatações do Departamento Nacional de Auditoria do SUS (Denasus) em auditoria realizada entre 15/11/2017 e 24/11/2017, com a finalidade de avaliar a execução do Programa Farmácia Popular do Brasil junto ao estabelecimento comercial Drogaria Oliveira e Bittencourt Ltda., abrangendo o período de 14/3/2013 a 14/10/2015, com foco no cumprimento das normas estabelecidas pela Portaria GM/MS nº 971/2012, vigente de 15/5/2012 a 27/1/2016, que dispõe sobre o Programa Farmácia Popular do Brasil.
De acordo com o Relatório de Auditoria nº 17043 do Denasus e seus anexos (peça 3) , foram constatadas irregularidades que representavam débito de R$ 239.108,32, em valores históricos.
2.1. Foram constatadas, no referido Relatório, irregularidades nas dispensações e/ou na documentação comprobatória de dispensações de medicamentos do Programa Farmácia Popular do Brasil, caracterizadas por:
registro de dispensação de medicamentos sem notas fiscais que comprovem a aquisição, contrariando o disposto nos arts. 23, 39 e 40 da Portaria GM/MS nº 971/2012, vigente de 15/5/2012 a 27/1/2016. Evidência: constatações 499198 e 499200 (peça 3, p. 7-9) ;
registro de dispensação de medicamentos em nome de pessoas falecidas, contrariando o disposto nos arts. 21 e 23 da Portaria GM/MS nº 971/2012, vigente de 15/5/2012 a 27/1/2016. Evidência: constatação 499204 (peça 3, p. 9-10) ;
não apresentação de cópia do cupom fiscal, cupom vinculado e/ou receitas médicas solicitados, contrariando o disposto nos arts. 21, 22, 23, 39 e 40 da Portaria GM/MS nº 971/2012, vigente de 15/5/2012 a 27/1/2016. Evidência: constatação 499210 (peça 3, p. 12-13) ;
apresentação de cupom fiscal, cupom vinculado e/ou receitas médicas com irregularidades, contrariando o disposto no art. 40 da Portaria GM/MS nº 971/2012, vigente de 15/5/2012 a 27/1/2016. Evidência: constatação 499207 (peça 3, p. 11-12) .
O detalhamento do débito apurado pelo Denasus consta da peça 3, p. 14-56. 
Diante das constatações o Denasus deu oportunidade de defesa aos responsáveis, em obediência aos princípios constitucionais que asseguram o direito ao contraditório e à ampla defesa, como demonstram as notificações expedidas em 20/12/2017 (peça 10) . Conforme cita o Relatório de Auditoria nº 17043, os responsáveis apresentaram justificativas, as quais não lograram afastar as irregularidades apontadas.  
Superada a fase de defesa administrativa, foram emitidas notificações de cobrança pela Secretaria Executiva do FNS aos responsáveis, em ofícios emitidos em 29/1/2018 (peça 12) .
Assim, o motivo que levou à instauração da presente Tomada de Contas Especial está materializado por prejuízo causado pelo estabelecimento comercial Drogaria Oliveira e Bittencourt Ltda. ao Programa Farmácia Popular do Brasil, no valor histórico de R$ 239.108,32, no período de 14/3/2013 a 14/10/2015, tendo em vista irregularidades que contrariaram as normas vigentes à época, especialmente a Portaria GM/MS nº 971/2012, vigente de 15/5/2012 a 27/1/2016, frente às constatações apontadas no Relatório de Auditoria nº 17043 do Denasus (peça 3) e consolidadas na Matriz de Responsabilização acostada pelo órgão instaurador (peça 21) .
Com base no Relatório de Auditoria do Denasus e com fundamento na IN/TCU 71/2012, alterada pela IN/TCU 76/2016 e DN/TCU 155/2016, o Fundo Nacional de Saúde autorizou a instauração de Tomada de Contas Especial (peça 1) .
O Relatório Completo do Tomador de Contas Especial nº 417/2020 (peça 22) registra a apuração de fatos, a quantificação do dano, bem como a identificação dos responsáveis, nos termos do art. 2º da IN TCU 71/2012.
Registra, ainda, que foi dada oportunidade de defesa aos responsáveis, conforme as notificações relacionadas no item '5' do relatório do tomador, expedidas visando a regularização das contas e o ressarcimento do dano (peça 22) . 
Por fim, o tomador de contas concluiu pela responsabilização do estabelecimento comercial Drogaria Oliveira e Bittencourt Ltda., solidariamente com o Sr. Custodio Fernandes de Oliveira e a Sra. Regiane Inacio Bittencourt de Oliveira, quantificando-se o débito no valor de R$ 366.871,00, atualizado em 8/9/2020 (peça 22, p. 1) . A inscrição em conta de responsabilidade, no SIAFI, foi efetuada mediante a Nota de Lançamento de Sistema nº 2020NS071600, de 9/9/2020 (peça 23) .
Uma vez concluída a TCE no âmbito do Fundo Nacional de Saúde, esta foi remetida à Controladoria-Geral da União, a qual emitiu o 	Relatório de Auditoria nº 2708/2020 (peça 25) , que anui com as conclusões do Relatório de Auditoria nº 17043 do Denasus (peça 3) e Relatório de Tomada de Contas Especial nº 417/2020 (peça 22) . 
Diante disso, a Secretaria de Controle Interno certificou a irregularidade das contas (peça 26) , acompanhado do parecer do dirigente do órgão de controle interno (peça 27) , tendo o Ministro de Estado da Saúde registrado o conhecimento das conclusões daquele órgão de controle interno (peça 28) . 
Autuada no TCU em 29/1/2021, foi realizada Instrução Preliminar com proposta de citação (peça 31) do estabelecimento comercial Drogaria Oliveira e Bittencourt Ltda. (CNPJ 01.263.506/0001-56) , do Sr. Custodio Fernandes de Oliveira (CPF XXX.903.676-XX) e da Sra. Regiane Inacio Bittencourt de Oliveira (CPF XXX.786.486-XX) , a qual obteve parecer favorável da Subunidade (peça 32) e da Unidade (peça 33) . 
Os responsáveis foram citados por meio dos seguintes expedientes:
	Natureza
	Comunicação 
	Data de
 expedição
	Peça
	Destinatário
	Origem do endereço
	Data da ciência ou motivo da devolução
	Peça da ciência
	Peça da Resposta

	Citação
	Ofício 31835/2021-Seproc
	20/07/2021
	39
	Custodio Fernandes de Oliveira
	Receita Federal
	23/07/2021
	41
	44

	Citação
	Ofício 31836/2021-Seproc
	20/07/2021
	38
	Regiane Inacio Bittencourt de Oliveira
	Receita Federal
	Mudou-se
	Não houve
	48

	Citação
	Ofício 31837/2021-Seproc
	20/07/2021
	37
	Drogaria Oliveira e Bittencourt Ltda
	Receita Federal
	23/07/2021
	40
	43

No dia 9/8/2021, o estabelecimento comercial Drogaria Oliveira e Bittencourt Ltda., o Sr. Custodio Fernandes de Oliveira e a Sra. Regiane Inacio Bittencourt de Oliveira apresentaram suas alegações de defesa (peças 43, 44 e 48) .
AVALIAÇÃO DA OCORRÊNCIA DE PRESCRIÇÃO
Em relação à prescrição, o Supremo Tribunal Federal - STF, no Recurso Extraordinário - RE 636.886, fixou a tese, com repercussão geral reconhecida, de que 'é prescritível a pretensão de ressarcimento ao erário fundada em decisão de Tribunal de Contas' (Tema 899) . Posteriormente, o próprio TCU regulamentou o assunto por meio da Resolução TCU 344, de 11/10/2022, publicada em 21/10/2022, à luz do disposto na Lei 9.873/1999, estabelecendo que 'prescrevem em cinco anos as pretensões punitiva e de ressarcimento' nos processos de controle externo, conforme o art. 2º, da referida norma.
Quanto ao termo inicial da contagem do prazo prescricional, o art. 4º prevê o seguinte:
'Art. 4° O prazo de prescrição será contado:
I - da data em que as contas deveriam ter sido prestadas, no caso de omissão de prestação de contas;
II - da data da apresentação da prestação de contas ao órgão competente para a sua análise inicial;
III - do recebimento da denúncia ou da representação pelo Tribunal ou pelos órgãos de controle interno, quanto às apurações decorrentes de processos dessa natureza;
IV - da data do conhecimento da irregularidade ou do dano, quando constatados em fiscalização realizada pelo Tribunal, pelos órgãos de controle interno ou pelo próprio órgão ou entidade da Administração Pública onde ocorrer a irregularidade;
V - do dia em que tiver cessado a permanência ou a continuidade, no caso de irregularidade permanente ou continuada.
No que se refere às causas de interrupção da prescrição, o art. 5º dispõe:
Art. 5º A prescrição se interrompe:
I - pela notificação, oitiva, citação ou audiência do responsável, inclusive por edital; 
II - por qualquer ato inequívoco de apuração do fato;
III - por qualquer ato inequívoco de tentativa de solução conciliatória; 
IV - pela decisão condenatória recorrível.
§ 1° A prescrição pode se interromper mais de uma vez por causas distintas ou por uma mesma causa desde que, por sua natureza, seja repetível no curso do processo.
§ 2° Interrompida a prescrição, começa a correr novo prazo a partir do ato interruptivo.
§ 3º Não interrompem a prescrição o pedido e concessão de vista dos autos, emissão de certidões, prestação de informações, juntada de procuração ou subestabelecimento e outros atos de instrução processual de mero seguimento do curso das apurações.'
 No caso concreto, por se tratar de irregularidade continuada, o termo inicial da contagem do prazo prescricional é a data do último fato gerador (art. 4º, V) : 14/10/2015.
 Ademais, verificam-se, nos presentes autos, os seguintes eventos processuais interruptivos da prescrição, ocorridos tanto na fase interna, quanto na fase externa desta TCE:
2.2. Fase interna:
emissão do Relatório Preliminar de Auditoria nº 17043, em 21/12/2017 (peça 2) ;
notificação para apresentação de defesa, entregue em 23/12/2017 para o Sr. Custódio (peça 11, p. 1) ; 
emissão do Relatório de Auditoria nº 17043, em 24/1/2018 (peça 3) ;
notificações de cobrança, entregue para o Sr. Custódio em 27/7/2018 e para a Sra. Regiane em 27/7/2018 (peça 11, p. 4 e peça 13, p. 2) ;
despacho de instauração da TCE, emitido em 3/9/2020 (peça 1) ;
emissão do Relatório Completo do Tomador de Contas Especial nº 417/2020, em 18/9/2020 (peça 22) ;
emissão do Relatório da CGU nº 2708/2020, em 24/12/2020 (peça 25) .
2.3. Fase externa:
autuação da Tomada de Contas Especial no âmbito do Tribunal de Contas da União, em 29/1/2021;
instrução com proposta de citação, em 16/6/2021 (peças 31-33) ; 
citação, realizada no âmbito do TCU, em 20/7/2021 (peças 37-39) e entregues em 23/7/2021 (peças 40-41) . No caso da Sra. Regiane, como a entrega restou frustrada, foi publicado Edital no dia 23/8/2021 (peça 47) .
Ao se analisar o termo inicial da contagem do prazo de prescrição, bem como a sequência de eventos processuais indicados no item anterior, os quais têm o condão de interromper a fluência do prazo prescricional, nos termos do art. 5º da Resolução TCU n. 344/2022, conclui-se que não houve o transcurso do prazo de 5 (cinco) anos entre cada evento processual e o seguinte. Portanto, levando-se em consideração o entendimento do STF acima mencionado, bem como a vigente regulamentação do Tribunal, não ocorreu, nos autos, a prescrição da pretensão sancionatória e ressarcitória para o TCU.
Avaliação da Prescrição Intercorrente no âmbito do Tribunal
A RESOLUÇÃO - TCU 344, de 11 de outubro de 2022, estabelece que:
'Art. 8º Incide a prescrição intercorrente se o processo ficar paralisado por mais de três anos, pendente de julgamento ou despacho, sem prejuízo da responsabilidade funcional decorrente da paralisação, se for o caso. 
§ 1° A prescrição intercorrente interrompe-se por qualquer ato que evidencie o andamento regular do processo, excetuando-se pedido e concessão de vista dos autos, emissão de certidões, prestação de informações, juntada de procuração ou subestabelecimento e outros atos que não interfiram de modo relevante no curso das apurações.
§ 2° As causas suspensivas e interruptivas da prescrição principal também suspendem ou interrompem a prescrição intercorrente.'
Levando-se em consideração a vigente regulamentação do Tribunal, bem como os eventos processuais interruptivos da prescrição na fase externa, conclui-se que não houve o transcurso do prazo de 3  (três) anos entre cada evento processual e o seguinte, e consequentemente não ocorreu a prescrição intercorrente.
ANÁLISE DOS PRESSUPOSTOS DE PROCEDIBILIDADE DA IN/TCU 71/2012
Viabilidade do Exercício do Contraditório e Ampla Defesa
Verifica-se que não há prejuízo ao contraditório e à ampla defesa, uma vez que não houve o transcurso de mais de dez anos desde o fato gerador sem que tenha havido a notificação dos responsáveis pela autoridade administrativa federal competente (art. 6º, inciso II, c/c art. 19 da IN/TCU 71/2012, modificada pela IN/TCU 76/2016) , pois os recursos transferidos e as despesas impugnadas referem-se aos exercícios de 2013 a 2015, e os responsáveis foram notificados sobre as irregularidades pela autoridade administrativa competente em 20/12/2017 (peça 10) .
Valor de Constituição da TCE
Verifica-se, também, que o valor atualizado do débito apurado (sem juros) em 1/1/2017 é de R$ 286.431,72, portanto superior ao limite mínimo de R$ 100.000,00, na forma estabelecida conforme os arts. 6º, inciso I, e 19 da IN/TCU 71/2012, modificada pela IN/TCU 76/2016.
VERIFICAÇÃO DA EXISTÊNCIA DE OUTROS DÉBITOS
Em atenção ao comando contido no item 9.4 do Acórdão 1772/2017-TCU-Plenário (Relator Ministro-Substituto Augusto Sherman) , e em atendimento ao disposto no art. 6º, § 1º, da Instrução Normativa TCU 71/2012, informa-se que não foi constatada a existência de outros débitos imputáveis aos responsáveis arrolados nestes autos em demais processos em tramitação no Tribunal. 
EXAME TÉCNICO
Esgotamento da via administrativa do Ministério da Saúde para ressarcimento do dano
Preliminarmente, oportuno consignar que, nos termos do art. 23, § 1º, do Decreto 7.827/2012, que regulamenta a Lei Complementar 141/2012, e item 9.3.5.2 do Acórdão 1072/2017-TCU-Plenário (Relator Ministro Bruno Dantas) , foram esgotadas, na via administrativa de controle interno do Ministério da Saúde, as medidas para ressarcimento do dano, conforme notificações aos responsáveis em 29/1/2018 (peça 12) .
Caracterização das irregularidades geradoras do dano ao erário
Extrai-se da situação sintetizada na seção 'histórico' desta instrução que o tomador de contas identificou como ilícito gerador do dano as seguintes irregularidades, o que teria ocasionado um prejuízo de R$ 239.108,32:
2.4. Irregularidade nas dispensações e/ou na documentação comprobatória de dispensações de medicamentos do Programa Farmácia Popular do Brasil, caracterizada por:
 Ocorrência 1: registro de dispensação de medicamentos sem notas fiscais que comprovem a aquisição;
Dispositivos violados: arts. 23, 39 e 40 da Portaria GM/MS nº 971/2012, vigente de 15/5/2012 a 27/1/2016; 
Responsáveis: Drogaria Oliveira e Bittencourt Ltda., Sr. Custodio Fernandes de Oliveira, sócio administrador desde 4/12/2008, e Sra. Regiane Inacio Bittencourt de Oliveira, sócia administradora desde 4/12/2008; 
Conduta: não apresentar notas fiscais que comprovem a compra e a existência em estoque dos medicamentos dispensados;
Evidência:  Constatações 499198 e 499200 do Relatório de Auditoria nº 17043 do Denasus (peça 3, p. 7-9) ;
Ocorrência 2: registro de dispensação de medicamentos em nome de pessoas falecidas;
Dispositivos violados: arts. 21 e 23 da Portaria GM/MS nº 971/2012, vigente de 15/5/2012 a 27/1/2016; 
Responsáveis: Drogaria Oliveira e Bittencourt Ltda., Sr. Custodio Fernandes de Oliveira, sócio administrador desde 4/12/2008, e Sra. Regiane Inacio Bittencourt de Oliveira, sócia administradora desde 4/12/2008; 
Conduta: realizar a dispensação de medicamentos em nome de pessoas falecidas;
Evidência: Constatação 499204 do Relatório de Auditoria nº 17043 do Denasus (peça 3, p. 9-10) ;
Ocorrência 3: não apresentação de cópia do cupom fiscal, cupom vinculado e/ou receitas médicas solicitados;
Dispositivos violados: arts. 21, 22, 23, 39 e 40 da Portaria GM/MS nº 971/2012, vigente de 15/5/2012 a 27/1/2016; 
Responsáveis: Drogaria Oliveira e Bittencourt Ltda., Sr. Custodio Fernandes de Oliveira, sócio administrador desde 4/12/2008, e Sra. Regiane Inacio Bittencourt de Oliveira, sócia administradora desde 4/12/2008; 
Conduta: não apresentar as cópias do cupom fiscal, cupom vinculado e/ou receitas médicas solicitados, os quais servem para atestar a legalidade das dispensações realizadas;
Evidência: Constatação 499210 do Relatório de Auditoria nº 17043 do Denasus (peça 3, p. 12-13) ;
Ocorrência 4: apresentação de cupom fiscal, cupom vinculado e/ou receitas médicas com irregularidades;
Dispositivos violados: art. 40 da Portaria GM/MS nº 971/2012, vigente de 15/5/2012 a 27/1/2016; 
Responsáveis: Drogaria Oliveira e Bittencourt Ltda., Sr. Custodio Fernandes de Oliveira, sócio administrador desde 4/12/2008, e Sra. Regiane Inacio Bittencourt de Oliveira, sócia administradora desde 4/12/2008; 
Conduta: apresentar cupom fiscal, cupom vinculado e/ou receitas médicas com irregularidades e/ou realizar registro de dispensação de medicamentos de forma divergente ao constante desses documentos;
Evidência: Constatação 499207 do Relatório de Auditoria nº 17043 do Denasus (peça 3, p. 11-12) .
Responsabilização da Pessoa Física dos Sócios e Dirigentes dos Estabelecimentos Comerciais e Individualização das Condutas
Devido ao caráter convenial conferido à relação entre o poder público e o particular no âmbito do Programa Farmácia Popular do Brasil, conforme claramente explicitado nas Portarias que o regem, a jurisprudência do TCU tem se solidificado no sentido de que sejam responsabilizados, além da pessoa jurídica, também seus administradores, pessoalmente, a comprovar a regular aplicação dos recursos públicos desse programa submetidos às suas decisões. Nesse diapasão, acerca das irregularidades constatadas na execução do PFPB, julgados recentes do TCU, a exemplo dos Acórdãos 3796/2020-TCU-Primeira Câmara (Relator Ministro Vital do Rêgo) , 2395/2020-TCU-Primeira Câmara (Relator Ministro-Substituto Weder de Oliveira) , e 2386/2020-TCU-Primeira Câmara (Relator Ministro Augusto Sherman) , têm responsabilizado a pessoa jurídica da farmácia/drogaria credenciada em solidariedade com a pessoa física dos seus administradores, não pelo instituto da desconsideração da personalidade jurídica, mas pela obrigação de prestar contas decorrente da natureza convenial da relação jurídica estabelecida. 
Sobre o assunto é claro o voto condutor do Acórdão 5259/2018-TCU-Primeira Câmara, (Relator Ministro Vital do Rêgo) :
'Com relação à matéria de fato, como bem ressaltou o MPTCU, a norma que instituiu o PFPB (art. 2º, inciso II, da Portaria 184/2011, sucedido pelo art. 2º, inciso II, Portaria 111/2016) atribuiu ao programa, expressamente, a natureza de convênio, por meio do qual é outorgado ao particular (farmácia ou drogaria integrante da rede privada) a gestão de recursos públicos. Assim, ao assumir voluntariamente o múnus público de gestão de recursos do PFPB, o particular se submete à obrigação de prestar contas, conforme disposto no artigo 70, parágrafo único, da Constituição, e, eventual responsabilização em caso mau uso dos recursos geridos, consoante dispõe o artigo 71, inciso II, da CF/1988.
Nesse contexto, compartilho o entendimento do MPTCU, no sentido de que, ao se considerar a gestão de recursos públicos no âmbito de uma pessoa jurídica de direito privado, as decisões das pessoas naturais administradoras dessa pessoa jurídica determinam a destinação a ser dada àqueles recursos públicos. Isso faz com que, além da pessoa jurídica, também seus administradores sejam obrigados, pessoalmente, a comprovar a regular aplicação dos recursos públicos submetidos às suas decisões, a exemplo do que deliberou esta Corte no Acórdão 8969/2016-TCU-Segunda Câmara (Relator Ministro Raimundo Carreiro) .'
Dessa forma, nos casos em que o estabelecimento comercial farmacêutico é uma sociedade limitada (Ltda.) , devem ser chamados aos autos a pessoa jurídica em solidariedade com as pessoas físicas dos sócios administradores, com suas responsabilidades restritas aos períodos de administração. 
O caso concreto tratado nesta TCE envolve o estabelecimento comercial Drogaria Oliveira e Bittencourt Ltda. (CNPJ 01.263.506/0001-56) , constituído sob a natureza jurídica de sociedade limitada, devendo assim serem responsabilizados também os seus sócios administradores constantes do quadro societário à época das ocorrências, conforme se verifica no Contrato Social e alterações (peça 7) , a saber: 
Sr. Custodio Fernandes de Oliveira (CPF XXX.903.676-XX) , sócio administrador desde 4/12/2008; e
Sra. Regiane Inacio Bittencourt de Oliveira (CPF XXX.786.486-XX) , sócia administradora desde 4/12/2008.
Considerando os ilícitos acima identificados, a imputação de responsabilidade atende aos pressupostos estabelecidos na jurisprudência desta Corte de Contas. Com efeito, há elementos para individualizar as condutas, o nexo de causalidade entre estas e as irregularidades geradoras do dano e está caracterizada a atuação, no mínimo culposa, dos responsáveis, conforme resumido na matriz de responsabilização anexa a esta instrução e demonstrado na descrição das ocorrências listadas no tópico retro 'Caracterização das irregularidades geradoras do dano ao erário'.
Encontram-se, dessa forma, elementos probatórios nos autos que autorizam a responsabilização do estabelecimento comercial Drogaria Oliveira e Bittencourt Ltda., do Sr. Custodio Fernandes de Oliveira, na condição de sócio administrador, e da Sra. Regiane Inacio Bittencourt de Oliveira, na condição de sócia administradora.
Na seara do Direito Financeiro, é cediço que cabe ao responsável demonstrar, por meio da documentação exigida nos normativos do PFPB, a boa e regular aplicação dos recursos públicos federais geridos no âmbito do referido programa, ainda que tais recursos financeiros lhes tenham sido repassados posteriormente à dispensação dos medicamentos, pois fora feito com base nas informações prestadas pelo estabelecimento comercial farmacêutico à luz das exigências previamente estabelecidas e aceitas pelo ente privado. 
Cabia às pessoas aqui responsabilizadas comprovar, por meio de documentos hábeis (notas fiscais de entrada, receitas médicas, cupons vinculados, cupons fiscais etc.) , que as dispensações de medicamentos respeitaram os normativos do programa.
Citações
Em cumprimento ao Despacho do Secretário da Secex-TCE (peça 33) , foi promovida a citação dos responsáveis. 
Alegações de defesa
Nos documentos constantes das peças 43, 44 e 48, de igual teor, os responsáveis apresentaram as seguintes alegações/informações:
Primeira
Com relação ao 'registro de dispensação de medicamentos sem notas fiscais que comprovem a aquisição', alegam ser impossível, uma vez que desde o início teria sido fornecido, por meio de documentação oficial, o estoque inicial e as notas de compra de todo o período.
Análise
Os defendentes apresentaram ao Denasus as Notas Fiscais relacionadas no Anexo I do Relatório de Auditoria nº 17043 (peça 3, p. 58-60) , as quais lograram comprovar parte das dispensações registradas no sistema autorizador de vendas do PFPB, listadas no Anexo II (peça 3, p. 61-93) . A lista de aquisições consideradas se encontra no Anexo III (peça 3, p. 94-96) .
A irregularidade em tela ocorre em virtude de as farmácias/drogarias solicitarem autorização para dispensar um medicamento com um determinado código EAN (código de barras) e não comprovarem posteriormente que esse medicamento de fato existia em estoque ou que tenha sido adquirido, não apresentando a respectiva nota fiscal ou apresentando a de um medicamento com código EAN diferente.
Conforme art. 17 da Portaria GM/MS nº 971/2012, vigente à época, a autorização de dispensação de medicamentos e correlatos será processada por meio eletrônico, em tempo real, com base no código de barras (EAN) disposto na embalagem do medicamento e/ou correlato. Dessa forma, não pode a farmácia dispensar um medicamento com código EAN diferente do que foi autorizado.
De forma a se comprovar que o medicamento foi de fato dispensado ao beneficiário, é necessário apresentar a nota fiscal de aquisição, devendo o código de barras do medicamento adquirido ser igual ao do dispensado. Caso o medicamento dispensado não possua nota fiscal de aquisição, é caracterizada, nos termos do art. 40 da Portaria GM/MS nº 971/2012, prática de irregularidade, considerando-se indevido o ressarcimento recebido em virtude da dispensação de medicamento inexistente, devendo o estabelecimento, conforme art. 43, recolher aos cofres públicos o débito correspondente ao valor repassado.
Por fim, conforme voto proferido pelo Ministro-Substituto Weder de Oliveira no Acórdão 4282/2022-TCU-Primeira Câmara, de sua relatoria, a não apresentação das notas fiscais de aquisição dos medicamentos dispensados constitui falha de natureza grave, que impede a comprovação da compatibilidade entre o que foi adquirido dos fornecedores e o que foi dispensado, e, portanto, a regularidade dos pagamentos pleiteados e efetuados pelo ministério. Na mesma linha, o Ministro Jorge Oliveira no voto do Acórdão 4278/2022-TCU-Primeira Câmara, de sua relatoria, entendeu que a ausência dessa documentação não constitui mera falha formal, mas é fator essencial para a demonstração do necessário nexo entre a compra dos medicamentos pela farmácia e a respectiva venda aos clientes.
Não assiste, dessa forma, razão aos defendentes.
Segunda
Com relação ao 'registro de dispensação de medicamentos em nome de pessoas falecidas', alegam também ser impossível, uma vez que quem faria a verificação do CPF seria o próprio sistema do Ministério da Saúde, o qual autorizaria ou comunicaria o bloqueio do CPF, não tendo como os defendentes adivinhar se o beneficiário estava falecido.  
Análise
Ao contrário do alegado, nem sempre o sistema do PFPB era capaz de identificar se o beneficiário estava falecido. No entanto, o art. 23 da Portaria GM/MS nº 971/2012, vigente à época, estabelecia que:
'Art. 23. Para a comercialização e a dispensação dos medicamentos e/ou correlatos no âmbito do PFPB, as farmácias e drogarias devem obrigatoriamente observar as seguintes condições:
I - apresentação pelo paciente, de documento oficial com foto no qual conste o seu número de CPF, e sua fotografia; e
II - apresentação de prescrição médica, no caso de medicamentos, ou prescrição, laudo ou atestado médico, no caso de correlatos, com as seguintes informações:
a) número de inscrição do médico no CRM, assinatura e carimbo médico e endereço do estabelecimento de saúde;
b) data da expedição da prescrição médica; e
c) nome e endereço residencial do paciente.'
Ainda de acordo com o art. 28 da mesma Portaria: 
'Art. 28. Fica dispensada a obrigatoriedade da presença física do paciente, titular da prescrição, laudo ou atestado médico, quando se enquadrar nas seguintes condições:
I - incapacidade nos termos dos art. 3º e 4º do Código Civil, desde que comprovado; e
II - pessoas idosas, com idade igual ou superior a 60 anos.
§ 1º A dispensação dos medicamentos e/ou correlatos, nos casos previstos nos incisos I e II do 'caput', somente será realizada mediante apresentação dos seguintes documentos:
I - do paciente, titular da receita, de documento oficial com foto, o qual conste o seu número de CPF, salvo menor de idade que permite a apresentação da certidão de nascimento; e
II - do representante legal, o qual assumirá, juntamente com o estabelecimento, as responsabilidades pela efetivação da transação: CPF e RG.'
 Para se eximir da responsabilidade pela dispensação de medicamentos em nome de pessoas falecidas é necessário apresentar a documentação que permita identificar o responsável pela compra fraudulenta, bem como as demais documentações exigidas, o que não ocorreu no caso em tela.
 Não assiste, portanto, razão aos defendentes.
Terceira
 Com relação à 'não apresentação de cópia do cupom fiscal, vinculado e/ou receitas médicas solicitados', bem como com relação à 'apresentação de cupom fiscal, vinculado e/ou receitas médicas com irregularidades', alegam novamente ser impossível, uma vez que todos os cuidados teriam sido tomados e teria sido observada a legislação do Programa.
Análise
 Embora aleguem que todos os cuidados teriam sido tomados, o que se verifica no caso em tela é a ausência ou irregularidade em determinados cupons fiscais, cupons vinculados e/ou receitas médicas apresentados, conforme amplamente detalhado no Anexo V do Relatório de Auditoria nº 17043 do Denasus (peça 3, p. 126-204) .
 Não assiste, dessa forma, razão aos defendentes.
Quinta
 Alegam que a auditoria do Denasus, realizada em apenas 9 dias, não teria sido bem-feita, pois seria impossível analisar as mais de 30.000 páginas da documentação entregue em tão curto prazo. Alegam que o Denasus não teria analisado a documentação e teria apenas suspeitado de irregularidades, não tendo verificado individualmente cada uma das dispensações, apresentando relatório genérico, no qual teria sido considerado que todas as dispensações estariam irregulares.
Análise
 Ao contrário do alegado, é possível verificar no relatório da Auditoria nº 17043 (peça 3) que toda a documentação pertinente foi analisada, estando discriminado em seus anexos, de forma individualizada, todas as irregularidades encontradas. 
 Não assiste, dessa forma, razão aos defendentes. 
Culpabilidade
 No âmbito do TCU, é considerado de boa-fé o responsável que, embora tenha concorrido para o dano ao erário ou outra irregularidade, seguiu as normas pertinentes, os preceitos e os princípios do direito. A análise, portanto, é feita sob o ponto de vista objetivo, sem que seja necessária a comprovação de má-fé (dolo) , mas apenas da ausência de boa-fé objetiva (Acórdão 7936/2018-TCU-Segunda Câmara, Relator Ministro-Substituto Augusto Sherman) .
 Dessa forma, não é possível atestar a boa-fé dos responsáveis, já que o dano decorreu justamente do descumprimento das normas e princípios do Programa Farmácia Popular do Brasil - PFPB. É possível afirmar que os responsáveis tinham consciência da ilicitude dos atos, haja vista terem assinado termo de adesão no qual requereram a habilitação nas condições estabelecidas pela Portaria que rege o Programa, da qual declararam expressamente estar cientes de todo o conteúdo e exigências, tal como a de possuir pessoal treinado para atuar no PFPB, tendo aceitado e se comprometido a cumprir.
CONCLUSÃO
 Em face da análise promovida na seção 'Exame Técnico', propõe-se rejeitar as alegações de defesa apresentadas pelo estabelecimento comercial Drogaria Oliveira e Bittencourt Ltda. (CNPJ 01.263.506/0001-56) , pelo Sr. Custodio Fernandes de Oliveira (CPF XXX.903.676-XX) e pela Sra. Regiane Inacio Bittencourt de Oliveira (CPF XXX.786.486-XX) , uma vez que não foram suficientes para sanear as irregularidades a eles atribuídas.
 Por fim, inexistindo nos autos elementos que demonstrem a boa-fé dos responsáveis ou a ocorrência de outros excludentes de culpabilidade, conforme exposto na seção 'Culpabilidade', devem suas contas ser, desde logo, julgadas irregulares, nos termos do art. 202, § 6º, do Regimento Interno/TCU, procedendo-se à sua condenação em débito e à aplicação da multa prevista no art. 57 da Lei 8.443/1992. 
PROPOSTA DE ENCAMINHAMENTO
 Diante do exposto, submetem-se os autos à consideração superior, propondo:
rejeitar as alegações de defesa apresentadas pelo estabelecimento comercial Drogaria Oliveira e Bittencourt Ltda. (CNPJ 01.263.506/0001-56) , pelo Sr. Custodio Fernandes de Oliveira (CPF XXX.903.676-XX) e pela Sra. Regiane Inacio Bittencourt de Oliveira (CPF XXX.786.486-XX) ;
com fundamento nos arts. 1º, inciso I, 16, inciso III, alíneas 'b' e 'c', da Lei 8.443/1992 c/c os arts. 19 e 23, inciso III, da mesma Lei, e com arts. 1º, inciso I, 209, inciso II e III, 210 e 214, inciso III, do Regimento Interno, que sejam julgadas irregulares as contas do estabelecimento comercial Drogaria Oliveira e Bittencourt Ltda. (CNPJ 01.263.506/0001-56) , do Sr. Custodio Fernandes de Oliveira (CPF XXX.903.676-XX) e da Sra. Regiane Inacio Bittencourt de Oliveira (CPF XXX.786.486-XX) , e condená-los, solidariamente, ao pagamento das quantias a seguir especificadas, com a fixação do prazo de quinze dias, a contar das notificações, para comprovar, perante o Tribunal (art. 214, inciso III, alínea 'a', do Regimento Interno) , o recolhimento das dívidas aos cofres do Fundo Nacional de Saúde, atualizadas monetariamente e acrescidas dos juros de mora, calculados a partir das datas discriminadas, até a data dos recolhimentos, na forma prevista na legislação em vigor, abatendo-se, na oportunidade, os valores já ressarcidos:
	DATA DA OCORRÊNCIA
	VALOR ORIGINAL (R$) 

	14/03/2013
	      573,48 

	14/03/2013
	      333,80 

	14/03/2013
	      136,92 

	14/03/2013
	         26,92 

	08/04/2013
	      475,63 

	08/04/2013
	      128,52 

	16/04/2013
	      972,54 

	16/04/2013
	         17,78 

	31/05/2013
	      590,95 

	31/05/2013
	      323,35 

	31/05/2013
	           7,18 

	04/06/2013
	      539,50 

	04/06/2013
	   1.099,13 

	04/06/2013
	         17,78 

	04/06/2013
	         29,97 

	01/07/2013
	   1.203,66 

	01/07/2013
	           4,32 

	02/07/2013
	      556,82 

	02/07/2013
	      118,93 

	29/07/2013
	   3.283,50 

	29/07/2013
	   1.863,08 

	29/07/2013
	         13,78 

	29/07/2013
	         79,38 

	29/07/2013
	      344,53 

	30/08/2013
	   4.537,49 

	30/08/2013
	   3.272,24 

	30/08/2013
	           4,32 

	30/08/2013
	         26,37 

	30/08/2013
	         26,95 

	30/08/2013
	           4,32 

	30/08/2013
	         10,77 

	01/10/2013
	   2.891,49 

	01/10/2013
	         45,57 

	01/10/2013
	           8,70 

	01/10/2013
	         74,30 

	02/10/2013
	   4.963,66 

	02/10/2013
	           4,32 

	02/10/2013
	         18,09 

	12/11/2013
	   3.082,10 

	12/11/2013
	   4.877,07 

	12/11/2013
	         65,33 

	12/11/2013
	           8,64 

	12/11/2013
	      102,78 

	12/11/2013
	           4,32 

	12/11/2013
	           4,80 

	06/12/2013
	   4.793,14 

	06/12/2013
	   3.846,98 

	06/12/2013
	         13,77 

	06/12/2013
	      107,62 

	06/12/2013
	         17,07 

	30/12/2013
	   5.684,05 

	30/12/2013
	   4.101,48 

	30/12/2013
	         18,09 

	30/12/2013
	      161,55 

	30/12/2013
	         17,97 

	07/02/2014
	   3.869,84 

	07/02/2014
	      156,75 

	28/02/2014
	   5.309,33 

	28/02/2014
	   3.779,98 

	28/02/2014
	   5.213,68 

	28/02/2014
	         13,77 

	28/02/2014
	      175,95 

	28/02/2014
	      117,45 

	28/02/2014
	           3,77 

	16/04/2014
	   3.774,51 

	16/04/2014
	   5.371,01 

	16/04/2014
	      175,95 

	16/04/2014
	         13,77 

	12/05/2014
	   4.190,45 

	12/05/2014
	   6.791,77 

	12/05/2014
	         27,54 

	12/05/2014
	      244,28 

	12/05/2014
	         34,80 

	30/05/2014
	   3.930,63 

	30/05/2014
	   6.055,52 

	30/05/2014
	      244,28 

	30/05/2014
	         27,54 

	30/05/2014
	         34,77 

	30/05/2014
	           4,32 

	07/07/2014
	   4.115,61 

	07/07/2014
	      253,85 

	08/07/2014
	   5.919,09 

	08/07/2014
	         27,54 

	31/07/2014
	   3.385,47 

	31/07/2014
	      287,45 

	31/07/2014
	         24,00 

	01/08/2014
	   5.877,08 

	01/08/2014
	         79,38 

	01/09/2014
	   4.234,37 

	01/09/2014
	      277,85 

	01/09/2014
	         49,20 

	09/09/2014
	   5.866,01 

	09/09/2014
	         31,86 

	01/10/2014
	   1.416,56 

	02/10/2014
	   1.002,88 

	03/11/2014
	   1.716,40 

	03/11/2014
	   1.830,76 

	28/11/2014
	   6.722,43 

	28/11/2014
	         36,18 

	01/12/2014
	   4.630,37 

	01/12/2014
	      288,62 

	01/12/2014
	         40,44 

	14/01/2015
	   5.065,64 

	14/01/2015
	   6.877,16 

	14/01/2015
	      147,45 

	14/01/2015
	         25,11 

	14/01/2015
	      467,24 

	14/01/2015
	         63,99 

	09/02/2015
	   5.709,10 

	09/02/2015
	      331,71 

	09/02/2015
	         22,75 

	10/02/2015
	   2.381,51 

	10/02/2015
	         56,16 

	10/02/2015
	           4,32 

	03/03/2015
	   4.499,64 

	03/03/2015
	   7.050,98 

	03/03/2015
	         29,43 

	03/03/2015
	      391,65 

	03/03/2015
	         68,92 

	02/04/2015
	         24,00 

	02/04/2015
	         40,19 

	05/05/2015
	   2.340,80 

	05/05/2015
	   3.949,29 

	05/05/2015
	         61,48 

	05/05/2015
	      154,63 

	12/06/2015
	   3.916,00 

	12/06/2015
	      193,20 

	15/06/2015
	   5.219,10 

	15/06/2015
	         61,48 

	03/07/2015
	   4.048,80 

	03/07/2015
	      193,20 

	03/07/2015
	         27,90 

	06/07/2015
	   5.138,91 

	06/07/2015
	         61,48 

	06/07/2015
	         13,46 

	05/08/2015
	   4.976,00 

	05/08/2015
	      193,20 

	05/08/2015
	      126,00 

	06/08/2015
	   5.550,93 

	06/08/2015
	         61,48 

	31/08/2015
	   6.720,00 

	31/08/2015
	   6.333,66 

	31/08/2015
	      193,20 

	31/08/2015
	         61,48 

	31/08/2015
	         43,20 

	14/10/2015
	   1.567,20 

	14/10/2015
	   1.433,43 

aplicar ao estabelecimento comercial Drogaria Oliveira e Bittencourt Ltda. (CNPJ 01.263.506/0001-56) , ao Sr. Custodio Fernandes de Oliveira (CPF XXX.903.676-XX) e à Sra. Regiane Inacio Bittencourt de Oliveira (CPF XXX.786.486-XX) , individualmente, a multa prevista no art. 57 da Lei 8.443/1992 c/c o art. 267 do Regimento Interno, com a fixação do prazo de quinze dias, a contar das notificações, para comprovar, perante o Tribunal (art. 214, inciso III, alínea 'a', do Regimento Interno) , o recolhimento das dívidas aos cofres do Tesouro Nacional, atualizadas monetariamente desde a data do Acórdão até a dos efetivos recolhimentos, se forem pagas após o vencimento, na forma da legislação em vigor; 
autorizar, desde logo, nos termos do art. 28, inciso II, da Lei 8.443/1992, a cobrança judicial das dívidas, caso não atendidas as notificações;
autorizar, desde logo, e com fundamento no art. 26, da Lei 8.443/1992 c/c o art. 217, do Regimento Interno do TCU, caso seja do interesse dos responsáveis, o parcelamento das dívidas em até 36 parcelas, devendo incidir, sobre cada uma, os encargos legais devidos, sem prejuízo de alertá-los de que, caso optem por essa forma de pagamento, a falta de comprovação do recolhimento de qualquer parcela implicará o vencimento antecipado do saldo devedor, nos termos do art. 26, parágrafo único, e 59, da Lei 8.443/1992 c/c o art. 217, § 2º, do Regimento Interno do TCU;
enviar cópia do Acórdão que vier a ser prolatado à Procuradoria da República no Estado de Minas Gerais, nos termos do § 3º do art. 16 da Lei 8.443/1992, c/c o § 7º do art. 209 do Regimento Interno do TCU, para adoção das medidas cabíveis, e ao Fundo Nacional de Saúde e aos responsáveis, para ciência, e informar-lhes que a deliberação, acompanhada do Relatório e do Voto que a fundamenta, está disponível para a consulta no endereço www.tcu.gov.br/acordaos, além de esclarecer que, caso requerido, o TCU poderá fornecer sem custos as correspondentes cópias, de forma impressa;
 informar à Procuradoria da República no Estado de Minas Gerais que, nos termos do parágrafo único do art. 62 da Resolução TCU 259/2014, os procuradores e membros do Ministério Público credenciados nesta Corte podem acessar os presentes autos de forma eletrônica e automática, ressalvados apenas os casos de eventuais peças classificadas como sigilosas, as quais requerem solicitação formal."
2.	O representante do Ministério Público especializado, Subprocurador-Geral Paulo Soares Bugarin, manifesta concordância ao encaminhamento proposto pela unidade técnica, conforme parecer a seguir transcrito (peça 53) :
	"Trata-se de tomada de contas especial instaurada pelo Fundo Nacional de Saúde (FNS) em desfavor de Drogaria Oliveira e Bittencourt Ltda., solidariamente com o Sr. Custodio Fernandes de Oliveira e a Sra. Regiane Inacio Bittencourt de Oliveira, em razão da aplicação irregular de recursos do Sistema Único de Saúde (SUS) , no âmbito do Programa Farmácia Popular do Brasil - Aqui Tem Farmácia Popular (PFPB) , no período de 14/3/2013 a 14/10/2015.
O dano apurado nestes autos perfaz R$ 239.108,32 (valor histórico) e é decorrente da: i)  dispensação de medicamentos sem as respectivas notas fiscais; ii) dispensação de medicamentos para pessoas falecidas; iii) não apresentação de cupom fiscal ou de receitas médicas ou apresentação desses documentos com irregularidades.
No âmbito deste Tribunal, foram promovidas as citações do estabelecimento comercial Drogaria Oliveira e Bittencourt Ltda. em solidariedade com seus sócios administradores, Custodio Fernandes de Oliveira e Regiane Inacio Bittencourt de Oliveira, para recolherem o valor da dívida ou apresentarem alegações de defesa a esta Corte. Como resposta, foram apresentados os expedientes acostados às peças 43, 44 e 48.
Ao examinar as justificativas apresentadas, a unidade técnica verificou, com base nos critérios estabelecidos por meio da Resolução-TCU 344/2022, não ter ocorrido a prescrição no caso em apreço. No que concerne ao mérito, concluiu que os responsáveis não lograram elidir as irregularidades que deram ensejo ao prejuízo ao dano apurado, motivo pelo qual propõe a rejeição das alegações de defesa, a condenação dos agentes ao ressarcimento do débito quantificado pelo Denasus e a aplicação da sanção pecuniária disposta no art. 57 da Lei 8.443/92.
Feito o resumo dos fatos, acompanho a análise empreendida pela SecexTCE. De acordo com a jurisprudência consolidada no âmbito deste Tribunal, o Programa Farmácia Popular possui natureza convenial, motivo pelo qual incumbe solidariamente à pessoa jurídica e aos seus administradores, os quais assumem voluntariamente o encargo da gestão de recursos do PFPB, a obrigação de prestar contas (art. 70, parágrafo único, da Constituição Federal) e a eventual responsabilização em caso de mau uso dos recursos geridos (art. 71, inciso II, da Lei Maior) . No caso em tela, os agentes não trouxeram aos autos elementos probatórios ou argumentos aptos a desconstituir as irregularidades apontadas pelo controle interno, de forma que não lhes assiste melhor sorte do que a condenação proposta pela unidade técnica.
Ante os elementos que compõem os autos e por considerar adequado o exame realizado pela secretaria instrutora, este representante do Ministério Público de Contas manifesta-se de acordo com a proposta de encaminhamento contida na instrução de peça 50, a qual foi ratificada pelo corpo diretivo por meio dos pronunciamentos de peças 51 e 52."
É o relatório.

não há.

Subprocurador-Geral Paulo Soares Bugarin.

TOMADA DE CONTAS ESPECIAL. SISTEMA ÚNICO DE SAÚDE (SUS). PROGRAMA FARMÁCIA POPULAR DO BRASIL - AQUI TEM FARMÁCIA POPULAR (PFPB). DISPENSAÇÃO DE MEDICAMENTOS SEM COMPROVAÇÃO DE BENEFICIÁRIOS E VENDA PARA PESSOAS FALECIDAS. IMPUGNAÇÃO DE DESPESAS. CONDENAÇÃO EM DÉBITO. MULTA.

TOMADA DE CONTAS ESPECIAL (TCE)

Unidade de Auditoria Especializada em Tomada de Contas Especial (AudTCE).

Trata-se de Tomada de Contas Especial (TCE) instaurada pelo Fundo Nacional de Saúde contra Drogaria Oliveira e Bittencourt Ltda., Custódio Fernandes de Oliveira e Regiane Inácio Bittencourt de Oliveira, ante a aplicação irregular de recursos do Sistema Único de Saúde (SUS) , no âmbito do Programa Farmácia Popular do Brasil (Aqui Tem Farmácia Popular - PFPB) , no período entre 14/3/2013 e 14/10/2015.
2.	O dano apurado corresponde a R$ 239.108,32 (valor histórico) e decorre da: i) dispensação de medicamentos sem as respectivas notas fiscais; ii) dispensação de medicamentos para pessoas falecidas; iii) não apresentação de cupom fiscal ou de receitas médicas ou apresentação desses documentos com irregularidades (peça 3, fls. 14-56) .
3.	Em preliminar, a então SecexTCE concluiu não ter havido prescrição, vez que, após a data-limite para apresentação da prestação de contas (14/10/2015) , ocorreram diversas causas interruptivas - nos anos de 2017, 2018, 2020, 2021 e 2022 (itens 23 a 30 da instrução técnica) .
4.	No mérito, a proposta da unidade técnica e do Ministério Público junto ao TCU (MPTCU) é de julgar irregulares as contas dos responsáveis, condenando-os em débito solidário e aplicando-lhes, individualmente, a multa prevista no art. 57 da Lei 8.443/1992.
5.	Incorporando como minhas razões de decidir os fundamentos expendidos na análise reproduzida no relatório precedente, antecipo concordância ao encaminhamento proposto, o qual contou com a anuência do Ministério Público junto ao TCU, sem prejuízo de considerações adicionais.
6.	Não merece prosperar a alegação de ser impossível o registro de dispensa de medicamentos sem notas fiscais que comprovem a aquisição, pois desde o início teria sido fornecido, por meio de documentação oficial, o estoque inicial e as notas de compra de todo o período. Conforme dispõe o art. 17 da Portaria GM/MS 971/2012, vigente à época, a autorização de dispensação de medicamentos e correlatos será processada por meio eletrônico, em tempo real, com base no código de barras (EAN) disposto na embalagem do medicamento e/ou correlato.
7.	Assim, para comprovar que o medicamento foi, de fato, dispensado ao beneficiário, é necessário apresentar a nota fiscal de aquisição, devendo o código de barras do medicamento adquirido ser igual ao do dispensado. Caso não haja nota fiscal de aquisição, é caracterizada, nos termos do art. 40 da referida portaria, prática de irregularidade, considerando-se indevido o ressarcimento recebido em virtude da dispensação de medicamento inexistente.
8.	No que concerne ao argumento defensivo de que a dispensação para pessoas falecidas teria ocorrido por falha no sistema eletrônico do Ministério da Saúde, melhor sorte não assiste aos responsáveis. Conforme os arts. 23 e 28 daquele normativo, a eles cabia conferir a documentação do beneficiário, afastando a referida dispensação, por evidente.
9.	Ademais, os responsáveis não justificaram a falta ou emissão com irregularidade de determinados cupons fiscais, cupons vinculados e/ou receitas médicas, conforme amplamente detalhado no Anexo V do Relatório de Auditoria 17043 do Denasus (peça 3, fls. 126-204) .
10.	Não merece prosperar também a alegação de que a auditoria do Denasus teria sido incompleta. Pelo contrário, a auditoria em questão foi bastante exaustiva sobre a documentação analisada, estando discriminadas, nos anexos, de forma individualizada, todas as irregularidades encontradas e que resultaram nesta TCE.
11.	Por fim, observo que a conduta dos responsáveis não é a esperada do administrador médio, a revelar grave inobservância do dever de cuidado no trato com a coisa pública, particularmente em programa de cunho essencial para pessoas carentes (Farmácia Popular) , a denotar erro grosseiro a que alude o art. 28 da LINDB (Acórdãos de Plenário 2.391/2018, Rel.: Ministro Benjamin Zymler; 2.924/2018, Rel.: Ministro José Mucio Monteiro; e 1.689/2019, Rel.: Ministro Augusto Nardes) .
12.	Desse modo, acompanho as propostas consistentes em julgar irregulares as contas de Drogaria Oliveira e Bittencourt Ltda., Custódio Fernandes de Oliveira e Regiane Inácio Bittencourt de Oliveira, condenando-os ao recolhimento solidário do débito apurado no processo, com aplicação da multa prevista no art. 57 da Lei 8.443/92, penalidade para a qual fixo o valor individual de R$ 25.000,00 (vinte e cinco mil reais) .
Ante o exposto, voto no sentido de que o Tribunal adote a minuta de acórdão que ora submeto à deliberação deste Colegiado.
TCU, Sala das Sessões, em 4 de abril de 2023.
Ministro JHONATAN DE JESUS 
Relator